臺灣臺南地方法院民事判決　　　　　　 100年度重訴字第91號
原　　　告　　李晉勳
訴訟代理人　　吳政遇律師
被　　　告　　李薛春
　　　　　　　李德
兼　共　同
訴訟代理人　　李江河
被　　　告　　徐蔡玟珍
兼訴訟代理人　徐祥裕
被　　　告　　曹徐淑玲
　　　　　　　徐淑娟
上列當事人間請求分割共有物事件，經本院於民國100年10月28
日言詞辯論終結，判決如下：
    主      文
坐落臺南市○○區○○段四八五地號、四八六地號、六○○地號
三筆土地應按如附圖所示之方法合併分割，即：編號Ａ部分面積
三一一九點八九平方公尺由原告取得；Ｂ部分面積六○六八點六
三平方公尺、Ｄ部分面積五四四一三點二二平方公尺、Ｇ部分面
積五八一點四二平方公尺由被告李江河、李薛春、李德共同取
得，並均按附表二所示之應有部分比例保持共有；編號Ｃ部分面
積一五二八五點三四平方公尺由被告徐蔡玟珍、徐祥裕共同取得
，並按附表三所示應有部分比例保持共有；編號Ｅ部分面積三六
七點一六平方公尺由被告徐淑娟取得；編號Ｆ部分面積三六七點
一六平方公尺由被告曹徐淑玲取得。
訴訟費用由兩造各依附表四所示比例負擔。
    事實及理由
壹、程序方面：
    被告曹徐淑玲、徐淑娟經合法通知，未於言詞辯論期日到場
    ，核無民事訴訟法第386 條所列各款情形，爰依原告之聲請
    ，由其一造辯論而為判決。
貳、實體方面：
一、原告主張：坐落臺南市○○區○○段485 地號、地目養、面
    積9,188.52平方公尺，同段486地號、地目養、面積70,432.
    88平方公尺及同段600地號、地目養、面積581.42平方公尺
    等三筆土地（下合稱系爭土地）為兩造所共有，所有權應有
    部分各如附表一所示。系爭三筆土地並無不能分割之情形，
    兩造間亦無不分割之協議，爰請求按附圖所示方案合併分割
    系爭三筆土地。並聲明：如主文第一項所示。
二、被告方面：
  (一)被告李薛春、李江河及李德部分：被告李江河、李薛春
      為夫妻，李德則為其二人之子，伊三人均同意原告分割
      方案，並同意就分得土地保持共有。
  (二)被告徐蔡玟珍、徐祥裕部分：伊二人係夫妻，均同意原告
      分割方案，並同意就分得土地保持共有。
  (三)被告曹徐淑玲、徐淑娟未於言詞辯論期日到場，亦未提出
      書狀作何聲明或陳述，以供本院審酌。
三、本院之判斷：
  (一)按各共有人，除法令另有規定外，得隨時請求分割共有物
      。但因物之使用目的不能分割或契約訂有不分割之期限者
      ，不在此限。共有物之分割，依共有人協議之方法行之。
      分割之方法不能協議決定，或於協議決定後因消滅時效完
      成經共有人拒絕履行者，法院得因任何共有人之請求，命
      為下列之分配：一、以原物分配於各共有人。但各共有人
      均受原物之分配顯有困難者，得將原物分配於部分共有人
      。二、原物分配顯有困難時，得變賣共有物，以價金分配
      於各共有人；或以原物之一部分分配於各共有人，他部分
      變賣，以價金分配於各共有人。又共有人相同之數不動產
      ，除法令另有規定外，共有人得請求合併分割。民法第82
      3條第1項、第824條第1項、第2項、第5項分別定有明文。
      查系爭三筆土地均為兩造所共有，應有部分各如附表一所
      示，使用分區均為都市土地農業區等情，有系爭土地登記
      第二類謄本、臺南市政府都市計畫土地使用分區證明書、
      臺南市安南地政事務所100年7月26日安南地所二字第1000
      006176號函（見本院司南調字卷第10至43頁、本院卷第16
      、47頁）在卷可參，堪信為實；又兩造就系爭土地並未定
      有不分割之特約，亦無法令規定不能合併分割之情形，且
      兩造前經本院臺南簡易庭調解後，就分割之方法仍不能為
      一致之協議，從而，原告依上開法條之規定，請求以裁判
      合併分割系爭三筆土地，洵屬有據。
  (二)復按分割共有物，除應謀共有人間之公平外，並應斟酌各
      共有人之利害關係，並共有物之性質、價格、利用價值、
      經濟效益及實際使用情形決之，以維持全體共有人之公平
      為標準，為適當之分配。又按分割共有物，以消滅共有關
      係為目的。法院裁判分割共有土地時，除因該土地內部分
      土地之使用目的不能分割（如為道路）或部分共有人仍願
      維持其共有關係，應就該部分土地不予分割或准該部分共
      有人成立新共有關係外，應將土地分配於各共有人單獨所
      有（最高法院69年台上字第1831號判例參照）。本件被告
      李薛春、李德、李江河等三人間，及被告徐蔡玟珍、徐
      祥裕等二人間，均表示於系爭土地分割後，仍願保持共有
      （本院卷第38頁背面），則依上開最高法院判例意旨，上
      開被告自得就所分得之土地依合併後之應有部分比例（詳
      見附表一、二、三）維持共有，合先敘明。
  (三)經查，系爭三筆土地形狀均大致方整，現況則均為漁塭，
      三筆土地並未相鄰，系爭486地號土地與系爭485、600地
      號二筆土地之間隔有同段506地號土地，系爭485地號土地
      與系爭600地號土地間則隔有同段507地號土地，上開506
      、507地號土地均為狹長之長條狀土地，且均為整片漁塭
      之一部分；系爭485、486地號二筆土地之東北邊均臨臺南
      市○○區○○路5段道路，600地號土地則未直接臨路；系
      爭486地號土地中間偏西之位置，有開闢一條可供車輛通
      行之柏油道路；至於486地號土地之東南側有一條水利溝
      渠、東北角則有一座以鐵柵欄圍住之小神龕等情，業經本
      院會同臺南市安南地政事務所人員履勘現場查明，有勘驗
      筆錄（本院卷第49至52頁）、安南地政事務所100年10月
      11日安南地所二字第1000008225號函附複丈成果圖（即附
      圖）、地籍圖（本院司南簡調字卷第9頁）空照相片圖各1
      份及現場照片9張（本院卷第54、60至64頁）在卷可稽，
      堪予認定。
  (四)本件原告主張應依照附圖所示方法分割，即編號Ａ部分歸
      由原告取得，編號Ｂ、Ｄ、Ｇ部分歸由被告李江河、李薛
      春、李德共同取得並保持共有，編號Ｃ部分歸由被告徐
      蔡玟珍、徐祥裕並保持共有，編號Ｅ部分歸被告徐淑娟取
      得，編號Ｆ部分歸被告曹徐淑玲取得。本院斟酌依原告方
      案分割後之各筆土地，界址均屬平直，其中編號Ａ、Ｃ、
      Ｄ、Ｅ、Ｆ與道路均有適宜之聯絡，而編號Ｂ、Ｇ部分雖
      未直接臨路，然依系爭土地使用現況，仍可與同歸被告李
      江河、李薛春、李德所有之編號Ｄ部分合併利用並藉之
      聯絡道路，並無不利於土地整體開發使用之處，應符合共
      有人之全體利益，爰採為本件之分割方案，判決如主文第
      一項所示。0.
四、未按因共有物分割、經界或其他性質上類似之事件涉訟，由
    敗訴當事人負擔訴訟費用顯失公平者，法院得酌量情形，命
    勝訴之當事人負擔其一部。民事訴訟法第80條之1定有明文
    。按分割共有物之訴，係合兩造之必要共同訴訟，原、被告
    之間本可互換地位，本件原告起訴雖於法有據，但被告之應
    訴實因訴訟性質所不得不然，故所為抗辯自為伸張或防衛權
    利所必要，是本件分割共有物之訴訟費用，應由兩造按附表
    四即各共有人應有部分（已將系爭三筆土地應有部分整合計
    算）之比例分擔。
五、結論：本件原告之訴為有理由，依民事訴訟法第385條第1項
    前段、第80條之1規定，判決如主文。
中    華    民    國   100    年    11    月    11    日
                  民事第一庭   法  官   張玉萱
以上正本證明與原本無異。
如對本判決上訴，須於判決送達後20日內向本院提出上訴狀。如
委任律師提起上訴者，應一併繳納上訴審裁判費。
中    華    民    國   100    年    11    月    11    日
                               書記官   陳雅慧
┌───────────────────────────────────────┐
│附表一：兩造原應有部分                                                        │
├───────┬──────────┬──────────┬─────────┤
│  地號        │        485         │        486         │        600       │
├──┬────┼──────────┼──────────┼─────────┤
│編號│姓名    │應有部分            │應有部分            │應有部分          │
├──┼────┼──────────┼──────────┼─────────┤
│ 1  │李薛春  │44698分之10500      │44698分之10500      │44698分之10500    │
├──┼────┼──────────┼──────────┼─────────┤
│ 2  │李江河  │44698分之20360      │44698分之20360      │44698分之20360    │
├──┼────┼──────────┼──────────┼─────────┤
│ 3  │李德  │0000000分之333992   │0000000分之314766   │44698分之3370     │
├──┼────┼──────────┼──────────┼─────────┤
│ 4  │徐祥裕  │0000000分之408208   │0000000分之427434   │44698分之4052     │
├──┼────┼──────────┼──────────┼─────────┤
│ 5  │徐蔡玟珍│44698分之4268       │44698分之4268       │44698分之4268     │
├──┼────┼──────────┼──────────┼─────────┤
│ 6  │徐淑娟  │357584分之1637      │357584分之1637      │357584分之1637    │
├──┼────┼──────────┼──────────┼─────────┤
│ 7  │曹徐淑玲│357584分之1637      │357584分之1637      │357584分之1637    │
├──┼────┼──────────┼──────────┼─────────┤
│ 8  │李晉勳  │357584分之13910     │357584分之13910     │357584分之13910   │
└──┴────┴──────────┴──────────┴─────────┘
 ┌──────────────────────────────┐
 │附表二：被告李江河、李薛春、李德於共同取得之編號Ｂ、Ｄ、Ｇ│
 │        部分之應有部分比例                                  │
 ├──┬─────┬─────────────────────┤
 │編號│姓    名  │  應  有  部  分                          │
 ├──┼─────┼─────────────────────┤
 │1   │李薛春    │900000分之277686                          │
 ├──┼─────┼─────────────────────┤
 │2   │李江河    │900000分之538445                          │
 ├──┼─────┼─────────────────────┤
 │3   │李德    │900000分之83869                           │
 └──┴─────┴─────────────────────┘
 ┌──────────────────────────────┐
 │附表三：被告徐蔡玟珍、徐祥裕於共同取得之編號Ｃ部分之應有部分│
 │        比例                                                │
 ├──┬─────┬─────────────────────┤
 │編號│姓    名  │  應  有  部  分                          │
 ├──┼─────┼─────────────────────┤
 │1   │徐蔡玟珍  │900000分之450914                          │
 ├──┼─────┼─────────────────────┤
 │2   │徐祥裕    │900000分之449086                          │
 └──┴─────┴─────────────────────┘
┌───────────────────────────────┐
│附表四：訴訟費用分擔之比例（即系爭三筆土地合併計算後兩造之應有│
│        部分比例）                                            │
├──┬────┬───────────────────────┤
│編號│姓名    │ 應  有  部  分                               │
├──┼────┼───────────────────────┤
│ 1  │李薛春  │357584分之84000                               │
├──┼────┼───────────────────────┤
│ 2  │李江河  │357584分之162880                              │
├──┼────┼───────────────────────┤
│ 3  │李德  │357584分之25371（註）                         │
├──┼────┼───────────────────────┤
│ 4  │徐祥裕  │357584分之34005（註）                         │
├──┼────┼───────────────────────┤
│ 5  │徐蔡玟珍│357584分之34144                               │
├──┼────┼───────────────────────┤
│ 6  │徐淑娟  │357584分之1637                                │
├──┼────┼───────────────────────┤
│ 7  │曹徐淑玲│357584分之1637                                │
├──┼────┼───────────────────────┤
│ 8  │李晉勳  │357584分之13910                               │
├──┴────┼───────────────────────┤
│   合計       │     1                                        │
├───────┴───────────────────────┤
│註：因原告、被告李薛春、李江河、徐蔡玟珍、曹徐淑玲、徐淑娟於系│
│    爭三筆土地上之應有部分均相同，故合併計算後之應有部分並未改│
│    變，至被告李德、徐祥裕二人因於系爭三筆土地上之應有部分有│
│    所出入，故將其合併計算後之應有部分計算如下：              │
│  (一)李德與徐祥裕就系爭三筆土地全部面積之應有部分比例      │
│      合計：1－（84000＋162880＋34144＋1637＋1637＋13910      │
│      ）/357584＝59376/357584                                 │
│  (二)李德與徐祥裕之應有部分比例為（依其原應有部分可取得    │
│      之面積之比例計算）：5690.35：7627.15＝42.73%：57.27%。  │
│  (三)故李德於三筆土地合併計算後之應有部分比例為：          │
│      59376/357584 ×42.73%＝25371/357584。                   │
│      徐祥裕則為：                                            │
│      59376/357584 ×57.27%＝34005/357584                     │
│                                                              │
│                                                              │
└───────────────────────────────┘